臺灣高雄地方法院民事判決　九十年度簡上字第三四五號
　　上 訴 人即
　　被　　　告　乙○○
　　法定代理人　甲○○
右當事人間請求排除侵害事件，上訴人對於中華民國九十年九月六日本院岡山簡易庭
八十九年度岡簡字第四七七號第一審判決提起上訴，本院判決如左：
    主      文
上訴駁回。
原判決主文第一項應擴張為：「被告應將坐落高雄縣湖內鄉○○段第一五八地號土地
，如附圖(二)內政部土地測量局民國九十一年四月十五日所製鑑定圖所示Ａ─Ｂ─Ｃ─
Ｄ─Ａ連接線所圍區域、面積陸拾點肆陸平方公尺之磚造鐵皮屋（含水溝），及該附
圖所示Ｃ─Ｄ─Ｅ─Ｆ─Ｇ─Ｃ連接線所圍區域、面積拾陸點玖平方公尺之鐵皮屋頂
鐵皮突出部分拆除，並將土地返還原告」。
第二審訴訟費用由上訴人負擔。
    事      實
甲、上訴人方面：
一、聲明：
（一）原判決廢棄。
（二）被上訴人在第一審之訴駁回。
（三）第一、二審訴訟費用由被上訴人負擔。
二、陳述：除與原審判決書所載者相同茲予引用外，補稱：
    坐落高雄縣湖內鄉○○段第一五八地號土地（下稱系爭土地）上之磚造鐵皮屋（
    下稱系爭房屋），乃訴外人周明輝所建造，且至少於民國七十二年即已建造完成
    ，之後再由訴外人倪清泉於七十七年七月間向周明輝購買，而上訴人及訴外人謝
    春玉又分別於七十九年及八十年向倪清泉購買其應有部分二分之一之所有權，系
    爭房屋既於七十二年間即建造完成，且被上訴人亦早就知悉系爭房屋有越界之情
    ，惟被上訴人十多年來均未提出異議，卻於系爭房屋轉手多次後方向上訴人提起
    本訴，依民法第七百九十六條越界建築之規定，被上訴人不得請求上訴人拆屋還
    地，而僅得請求上訴人購買越界部分之土地。
三、證據：援用原審之立證方法，另聲請內政部土地測量局測量系爭房屋占用土地詳
    情，並聲請訊問證人劉英才。
乙、被上訴人方面：
一、聲明：如主文所示。
二、陳述：除與原審判決書所載者相同茲予引用外，補稱：
    民法第七百九十六條越界建築所謂「知其越界」，係指鄰地所有人於房屋動工興
    建之初或未興建完成之前，已發現他人越界建築之情而言，若房屋已興建完成之
    後，鄰地所有人才知悉其土地遭越界建築之事，則無本件規定之適用。況且，被
    上訴人是在近二、三年來全面清查名下土地資料，始發現系爭土地遭他人蓋建房
    屋，並於本件起訴前先聲請調解三次，勸導上訴人自動拆除，惟仍調解不成立，
    非如上訴人所言於興建之初即已知悉，參以上訴人亦未舉證證明被上訴人於系爭
    房屋興建之初即已知悉越界之情，上訴人主張本件有民法第七百九十六條越界建
    築規定之適用，核屬無據。
三、證據：援用原審之立證方法。
丙、本院依職權履勘系爭房屋占用土地詳情，並囑託內政部土地測量局測量系爭房屋
    占用土地面積為何？並訊問證人謝春玉。
    理      由
一、本件被上訴人台灣糖業股份有限公司於原審時之法定代理人為錢秉才，嗣於九十
    一年四月八日變更為甲○○，有經濟部九十一年四月十五日經授營字第０九一二
    ０二三四三二０號資格證明書一份在卷可稽，被上訴人依法聲明承受訴訟，核屬
    正當，合先敘明。
二、按訴狀送達後，原告不得將原訴變更或追加他訴；但有下列各款情形之一者，不
    在此限：(三)擴張或減縮應受判決事項之聲明者。又於第二審為訴之變更或追加，
    非經他造同意，不得為之，但有民事訴訟法第二百五十五條第一項第二款至第六
    款情形，不在此限。民事訴訟法第二百五十五條第一項第三款及第四百四十六條
    第一項分別定有明文。本件被上訴人於原審起訴聲明主張：「被告應將坐落高雄
    縣湖內鄉○○段第一五八地號土地，如附圖所示Ａ部分面積四十七點八一平方公
    尺上之磚造鐵皮屋，及Ｂ部分面積十六點七九平方公尺上之鐵皮屋等地上物拆除
    ，並將土地返還原告。」，嗣因本院另囑託內政部土地測量局鑑定系爭房屋占用
    土地詳情，得知附圖(一)即高雄縣路竹地政事務所九十年七月二十日法字第四三０
    號複丈成果圖所示Ａ部分面積四十七點八一平方公尺（Ｂ部分面積十六點七九平
    方公尺於原審判決後上訴人已自行拆除完畢），應擴張為如附圖(二)內政部土地測
    量局九十一年四月十五日所製鑑定圖所示Ａ─Ｂ─Ｃ─Ｄ─Ａ連接線所圍區域面
    積六十點四六平方公尺之磚造鐵皮屋（含水溝），及該附圖所示Ｃ─Ｄ─Ｅ─Ｆ
    ─Ｇ─Ｃ連接線所圍區域面積十六點九平方公尺，故被上訴人乃爰引土地測量局
    之鑑定圖，於本院第二審程序擴張聲明為如主文第二項所示，顯係擴張應受判決
    事項之聲明，揆諸上開規定，自屬合法。
三、被上訴人於原審起訴主張：系爭土地為被上訴人所有（嗣於本院審理中出售予謝
    春玉，並已辦理所有權移轉登記），詎被告竟無權占用如附圖(一)高雄縣路竹地政
    事務所九十年七月二十日法字第四三０號複丈成果圖所示Ａ部分面積四十七點八
    一平方公尺及Ｂ部分面積十六點七九平方公尺，並於該土地上建造系爭房屋使用
    ，爰依民法第七百六十七條之規定，訴請上訴人拆屋還地。上訴人則辯稱：系爭
    房屋如附圖(一)所示Ａ部分建物是上訴人所有，但不知是否有占用系爭土地，請求
    重新測量等語置辯。
四、被上訴人主張之事實，已據其提出系爭土地登記謄本、土地地籍圖、高雄縣路竹
    地政事務所測量成果圖及面積計算清冊各一份為證；上訴人對於被上訴人為系爭
    土地之原所有權人，而上訴人之系爭房屋確有占用系爭土地如附圖(二)所示Ａ─Ｂ
    ─Ｃ─Ｄ─Ａ連接線所圍區域面積六十點四六平方公尺，及該附圖所示Ｃ─Ｄ─
    Ｅ─Ｆ─Ｇ─Ｃ連接線所圍區域面積十六點九平方公尺之事實並不爭執，惟以前
    詞置辯，故本件應審究為：本件有無民法第七百九十六條越界建築規定之適用？
    茲將本院判斷內詳述如下：
（一）查系爭土地原為被上訴人所有（嗣於本院審理中出售予謝春玉，並已辦理所有
      權移轉登記），遭被告單獨所有之系爭房屋無權占用如附圖(一)所示Ａ部分面積
      四十七點八一平方公尺及Ｂ部分面積十六點七九平方公尺（註：Ｂ部分於原審
      判決後上訴人已自行拆除）之事實，有土地登記謄本一份可證，並經原審囑託
      高雄縣路竹地政事務所測量屬實，有附圖(一)所示複丈成果圖一份在卷可稽。惟
      系爭房屋占用附圖(一)所示Ａ部分面積，經本院囑託內政部土地測量局鑑定結果
      ，其占用面積應擴張為如附圖(二)所示Ａ─Ｂ─Ｃ─Ｄ─Ａ連接線所圍區域面積
      六十點四六平方公尺，及該附圖所示Ｃ─Ｄ─Ｅ─Ｆ─Ｇ─Ｃ連接線所圍區域
      面積十六點九平方公尺之事實，亦為兩造所不爭執，並經本院偕同內政部土地
      測量局人員勘驗屬實，有勘驗筆錄、照片及內政部土地測量局九十一年四月二
      十六日九一地測二字第０五四二七號函、鑑定書及附圖(二)所示鑑定圖各一份在
      卷足憑，堪信為真實，故被上訴人主張其所有之系爭土地遭上訴人占用之事實
      ，堪信為真實。
（二）按土地所有人建築房屋逾越疆界者，鄰地所有人如知其越界而不即提出異議，
      不得請求移去或變更其建築物；但得請求土地所有人，以相當之價額，購買越
      界部分之土地，如有損害，並得請求賠償，民法第七百九十六條定有明文。又
      土地所有人建築房屋逾越疆界者，鄰地所有人如知其越界而不即提出異議，不
      得請求移去或變更其建築物，固為民法第七百九十六條前段之所明定，惟主張
      鄰地所有人知其越界而不即提出異議者，應就此項事實負舉證之責任，最高法
      院四十五年台上字第九三一號判例可資參照。而民法第七百九十六條越界建築
      之所謂「知其越界」，係指鄰地所有人於房屋動工興建之初或未興建完成之前
      ，已發現他人越界建築之情而言，若房屋已興建完成之後，鄰地所有人才知悉
      其土地遭越界建築之事，則無本件規定之適用。
（三）經查：上訴人主張被上訴人早於系爭房屋七十二年間興建時，即知悉房屋有越
      界建築之情，惟被上訴人十多年來卻未提出異議乙節，為被上訴人所否認，依
      民事訴訟法第二百七十七條當事人主張有利於己之事實應負舉證責任之規定及
      上開最高法院判例意旨，上訴人應就此事實舉證說明，惟上訴人並未就鄰地所
      有人（被上訴人）知其越界而不即提出異議之事實舉證以實其說，準此，上訴
      人前開所辯，尚難採信。再者，被上訴人是在近二、三年來全面清查登記在名
      下之所有土地資料時，始發現部分系爭土地遭上訴人系爭房屋所占用，並於本
      件排除侵害事件起訴前，先聲請高雄縣湖內鄉調解委員會進行調解三次，勸導
      上訴人自動拆除，惟仍調解不成立等情，已據被上訴人陳明在卷；而系爭房屋
      既早於七十二年間即已興建完成（依上訴人所述），顯示被上訴人於該房屋興
      建之初並未知悉越界，參以上訴人亦未舉證證明被上訴人於系爭房屋興建之初
      即已知悉越界之情，已如前述，故上訴人主張本件有民法第七百九十六條越界
      建築規定之適用，核屬無據。
（四）按所有人對於無權占有或侵奪其所有物者，得請求返還之；對於妨害其所有權
      者，得請求除去之，民法第七百六十七條定有明文。又按訴訟繫屬中為訴訟標
      的之法律關係，雖移轉於第三人，於訴訟無影響，民事訴訟法第二百五十四條
      第一項亦著有明文。系爭房屋被上訴人於起訴後，訴訟繫屬中，以其所有權移
      轉於訴外人某公司，固為被上訴人所不爭執，第訴訟繫屬中為訴訟標的之法律
      關係，雖移轉於第三人，於訴訟無影響，民事訴訟法第二百五十四條第一項定
      有明文；所謂於訴訟無影響，係指原告或被告不因為訴訟標的之法律關係移轉
      於第三人，而影響關於為訴訟標的之法律關係之要件而言，是被上訴人在本件
      訴訟繫屬中，將為訴訟標的之系爭房屋所有權移轉於訴外人某公司，而其關於
      為訴訟標的之法律關係之要件，仍不得因是而指為有欠缺，最高法院四十四年
      台上字第一０三九號判例可資參照。查被上訴人原為系爭土地之所有權人，於
      訴訟繫屬中，將為訴訟標的之系爭土地所有權移轉予訴外人謝春玉，已據被上
      訴人陳明在卷，且為上訴人所不爭執，揆諸上開規定，於本件訴訟並無影響。
      上訴人所有之系爭房屋既占用系爭土地，從而被上訴人依據民法第七百六十七
      條之規定，訴請上訴人拆屋還地，係正當權利之行使，洵屬正當，應予准許。
五、綜上所述，被上訴人依據民法第七百六十七條之規定，請求上訴人拆除房屋（含
    磚造鐵皮屋、水溝及鐵皮屋屋頂鐵皮突出物）並返還土地部分，洵無不合，原審
    予以准許，經核並無違誤，上訴人仍執前詞指摘原判決不當，求予廢棄改判，為
    無理由，應予駁回。惟上訴人所有之系爭房屋占用系爭土地部分，業經本院再行
    囑託內政部土地測量局辦理重測，所用方法較原審由高雄縣路竹地政事務所測量
    結果更為精密，且被上訴人於本院審理時亦擴張聲明如主文第二項所示，經核並
    無不合，爰將原判決主文第一項如附圖(一)所示Ａ部分面積擴張為：「被告應將坐
    落高雄縣湖內鄉○○段第一五八地號土地，如附圖(二)內政部土地測量局九十一年
    四月十五日所製鑑定圖所示Ａ─Ｂ─Ｃ─Ｄ─Ａ連接線所圍區域、面積六十點四
    六平方公尺之磚造鐵皮屋（含水溝），及該附圖所示Ｃ─Ｄ─Ｅ─Ｆ─Ｇ─Ｃ連
    接線所圍區域、面積十六點九平方公尺之鐵皮屋頂鐵皮突出部分拆除，並將土地
    返還原告。」，以符實際。
六、本件事證已臻明確，兩造其餘攻擊防禦方法、所提之證據及請求訊問之證人，經
    審酌與本院前揭判斷不生影響，爰不另一一論述指駁，附此敘明。
據上論結：本件上訴為無理由，依民事訴訟法第四百三十六條之一第三項、第四百四
十九條第一項、第七十八條，判決如主文。
中　　　華　　　民　　　國　　九十一　　年　　　十　　　月　  三十　　　日
                              臺灣高雄地方法院民事第二庭
~B審判長法官　吳進寶
~B　　法　官　甯　馨
~B    法　官　唐照明
右為正本係照原本作成。
本判決不得上訴。
中　　　華　　　民　　　國　　九十一　　年　　　十　　　月　  三十　　　日
~B法院書記官　李承悌
